臺灣高雄地方法院刑事判決　　　　　　95年度簡上字第1419號
上　訴　人
即　被　告　乙○○
上列上訴人因竊盜案件，不服臺灣高雄地方法院高雄簡易庭95年
度簡字第3824號第一審判決（聲請簡易判決處刑案號：臺灣高雄
地方法院檢察署95年度偵字第21109 號），提起上訴，本院判決
如下：
    主  文
原判決撤銷。
乙○○幫助意圖為自己不法之所有，以恐嚇使人將本人之物交付
，處有期徒刑伍月，如易科罰金，以銀元參佰元即新臺幣玖佰元
折算壹日。
    事  實
一、乙○○明知國內層出不窮之不法份子為掩飾其不法行徑，避
    免執法人員之追究及處罰，經常利用他人之存款帳戶掩人耳
    目，在客觀上已預見一般取得他人帳戶使用之行徑，常與行
    財產犯罪所需有密切關連，而其竟以縱有人持其存款帳戶作
    為恐嚇取財之犯罪工具，亦不違其本意之幫助犯意，於民國
    95年4 月初某日，將其所有、於93年5 月24日至高雄市楠梓
    加工出口區○○路600 之1 號「中國國際商業銀行楠梓分行
    」（下稱中國商銀楠梓分行）所開立、95年4 月3 日變更印
    鑑、帳號為00000000000 號帳戶（下稱本案帳戶）之存摺、
    金融卡及密碼寄給真實姓名年籍均不詳、自稱「陳建成」之
    成年男子。「陳建成」或與其有犯意聯絡之年籍姓名均不詳
    之成年人即於95年4 月5 日上午10時許，以電話向林俊銘恫
    稱：與他人小弟之女友關係曖昧，需拿錢擺平，否則要找人
    將其押出去打等語，甲○○因而心生畏懼，遂依指示，分別
    於95年4 月12日上午12時、同年月13日下午1 時匯款新臺幣
    （下同）各匯款5 萬元至乙○○上開中國商銀楠梓分行帳戶
    。甲○○事後發覺受騙，立即報警處理始查悉上情。
二、雲林縣警察局台西分局報告臺灣雲林地方法院檢察署簽分呈
    請臺灣高等法院檢察署檢察長令轉本署管轄偵辦並聲請簡易
    判決處刑。
    理  由
一、訊據被告乙○○固坦認曾於前開時地將存摺、金融卡及密碼
    郵寄與「陳建成」等情，然矢口否認有何幫助恐嚇取財之犯
    意，並辯稱：其係為辦理貸款方透過報紙廣告尋得「陳建成
    」並郵寄存摺，並無幫助犯罪之意云云。惟查：
(一)被害人確實遭人詐騙並匯款入被告前開帳戶等情，業據證人
    即被害人甲○○於警詢時證述綦詳，並有甲○○之華僑銀行
    匯款委託書影本2 紙及被告上開中國商銀楠梓分行交易明細
    表、基本資料各1 份在卷可稽，已足認定。而本案帳戶之存
    摺、密碼確為被告自行郵寄與「陳建成」，已據被告自白不
    諱，此部份事實亦堪認定。
(二)查金融機構帳戶係供個人作存、提款、轉帳等財產之金錢支
    配處分之用，對個人權益影響甚大，縱令需交付他人使用，
    亦必基於特殊之親密或信賴關係。況不肖之徒為掩飾不法行
    徑，避免執法人員之追究處罰，經常利用他人帳戶之存摺、
    提款卡、金融卡及密碼轉帳或提領犯罪所得，藉以掩蓋犯罪
    行為之情形，業經新聞及電視等大眾傳播系統廣為披露，政
    府亦宣導民眾注意防範。則一般人本於生活經驗及認識，在
    客觀上應已預見完全不相識之人要求提供金融機構存款帳戶
    之存摺、金融卡及密碼供其使用之行徑，輒與利用該帳戶進
    行詐欺此財產性犯罪之工具有密切關聯，而被告係身心健全
    之成年人，對此自應有所認識，竟仍將本案帳戶之存摺、金
    融卡及密碼交付「陳建成」，足見其對於帳戶是否遭盜用於
    犯罪行為並不關心，本件犯罪之發生並未違背被告之本意，
    其具有幫助恐嚇取財之不確定故意至明。
(三)被告雖辯稱係為辦理貸款才將上開物品郵寄與「陳建成」，
    且「陳建成」不斷表明有經政府立案故信以為真云云。然被
    告與「陳建成」素未謀面，僅係由報紙廣告相識，竟毫不懷
    疑交付上開帳戶之存直、金融卡及密碼，實與常理有違。且
    辦理信用貸款之目的在於貸款經核准後將所核貸之金額撥入
    金融帳戶內以供使用，被告如需他人代辦信用貸款，僅將申
    貸所需證件交付即可，毋須將帳戶之存摺、金融卡、密碼交
    予他人，而經本院函詢財團法人金融聯合徵信中心，被告有
    信用卡及現金卡，且無任何不良紀錄，是被告信用並無瑕疵
    ，並已獲銀行發卡，其大可自行向銀行申請貸款，何需另尋
    代辦人員？況現金卡本身即屬信用貸款之一種，被告既持有
    現金卡，對金融機構審核信用貸款之作業流程顯有一定認識
    ，何以無絲毫警覺便將申辦貸款時無須使用銀行存摺、提款
    卡及密碼均交付「陳建成」？被告雖辯稱「陳建成」向其表
    示有經過政府立案云云，惟「陳建成」並未提供任何政府核
    發之登記證或文書，亦未告知政府立案之核准字號，被告甚
    至未曾見過世上是否真有此一企業，被告竟單憑「陳建成」
    空口白話之「政府立案」便信以為真交付存摺及金融卡，實
    令人難以置信，其辯解顯不可採。
(三)綜上所述，本件事證明確，被告犯行堪以認定。
二、被告行為後，刑法及刑法施行法分別於94年2 月2 日、95年
    6 月14日號修正公佈，均於95年7 月1 日施行，而修正後刑
    法第2 條第1 項之規定，係規範行為後法律變更所生新舊法
    律比較適用之準據法，於修正後刑法施行後，應適用修正後
    刑法第2 條第1 項之規定，為「從舊從輕」之比較。另於比
    較時應就罪刑有關之共犯、未遂犯、想像競合犯、牽連犯、
    連續犯、結合犯，以及累犯加重、自首減輕暨其他法定加減
    原因（如身份加減）與加減比例等一切情形，本於統一性及
    整體性原則，綜其全部罪刑之結果而為比較，有最高法院95
    年5 月23日刑事庭第8 次會議決議可資參照。查刑法第346
    條第1 項恐嚇取財罪中罰金刑部分，其最低刑度依修正前刑
    法第33條第5 款規定，為1 元以上，經折算為新臺幣後，為
    新臺幣3 元以上，而修正後刑法第33條第5 款規定罰金為新
    臺幣1000元以上，較舊法為高，應以舊法有利於被告。又刑
    法施行法雖增定第1 條之1 ，提高刑法分則編罰金刑之上限
    ，然參諸本條立法理由：「……考量新修正之刑法施行後，
    不再適用現行法規所定貨幣單位折算新臺幣條例，為使罰金
    數額趨於一致，避免衍生新舊法比較適用問題，以緩和實務
    適用法律之衝擊，於不變動罰金數額之前提下，爰為第2 項
    規定。」，可知本條之規定，即在於避免就罰金之提高比較
    新舊法。且依本條規定，將罰金貨幣單位改為新臺幣，再予
    提高30倍，等於依罰金罰鍰提高標準條例第1 條前段提高10
    倍後，折算為新臺幣之金額，故實際上並無變更，而不在法
    律變更比較新舊法之列，本件自應逕行適用刑法施行法第1
    條之1 ，附此敘明。
三、按刑法上之幫助犯，係指以幫助之意思，對於正犯資以助力
    ，而未參與實施犯罪之行為者而言，最高法院49年台上字第
    77號判例著有明文。而幫助犯之罪名，應以正犯成立之罪名
    為斷，公訴意旨認「陳建成」等正犯行使詐術取得財物，係
    詐欺取財，然本件「陳建成」等人向被害人恫稱要將其押出
    去打等語，係以惡害之通知，壓迫被害人心理使其交付錢財
    ，已該當恐嚇取財罪之構成要件。至「陳建成」等人是否確
    係黑道份子，是否有能力尋得被害人並對其造成傷害，本件
    並無任何證據可資證明，固有虛偽之可能，惟既無從排除真
    實之可能性，自難遽認前開言語屬於詐術。縱能證明「陳建
    成」等人之恐嚇之詞為虛妄，然被害人信以為真並因而陷於
    恐慌交付錢財，所造成之法益侵害與恐嚇取財殊無二致，自
    不能再論以詐欺取財罪，應認「陳建成」等正犯所為係犯恐
    嚇取財罪。被告並未參與恐嚇取財行為，但提供帳戶與「陳
    建成」等人作為收款之帳戶，係對恐嚇取財罪之正犯資以助
    力，是核被告所為，係犯刑法第346 條第1 項恐嚇取財罪之
    幫助犯。被告所幫助之犯行為恐嚇取財罪，公訴意旨認被告
    涉犯刑法第339 條第1 項詐欺取財罪之幫助犯，自有未合，
    起訴法條應予變更。原審認被告所犯係刑法第339 條第1 項
    詐欺取財罪之幫助犯，亦有未洽，被告其並無犯罪故意為由
    提以上訴，指摘原判決不當，為無理由，然原判決既有前開
    違誤，自應由本院予以撤銷改判。被告幫助他人犯恐嚇取財
    罪，依刑法第30條第2 項之規定，按正犯之刑減輕之，爰審
    酌被告提供人頭帳戶影響交易安全，增加追查犯罪之困難，
    犯後矢口否認犯行，態度不佳及其犯罪之動機、目的、手段
    等一切情狀，量處如主文所示之刑。被告行為後，刑法歷經
    前開修正，其行為時易科罰金之折算標準，經適用修正前刑
    法第41條、修正前罰金罰鍰提高標準條例第2 條，現行法規
    所定貨幣單位折算新臺幣條例第2 條之結果，最高得以銀元
    300 元即新臺幣900 元折算1 日，依修正後之刑法第41條，
    則係以新臺幣1000元、2000元或3000元折算一日，比較結果
    ，自以舊法有利於被告，應適用舊法諭知易科罰金之折算標
    準。
四、另臺灣臺南地方法院檢察署檢察官移送併辦意旨略以：被告
    乙○○與其他不詳姓名之成年人，明知收購他人帳戶之行為
    ，常為供作財產犯罪之用，竟基於幫助詐欺之犯意，於95年
    3 月間某日在「中央時報」刊登訊息向不特定之人收購存簿
    ，嗣黃國榮見報與渠等聯絡，被告即與另1 名姓名年籍不詳
    自稱「小陳」之男子，於95年3 月28日下午2 時許共乘車牌
    號碼XW2--299號重型機車至臺南市監理站對面公園，以新臺
    幣（下同）8000元並由黃國榮簽發本票35000 元之代價，向
    黃國榮收購4 本存摺（含第一國際商業銀行臺南竹溪分行帳
    號00000000000000號帳戶），再以不詳之價格轉售與不詳姓
    名之詐欺集團使用，嗣該詐欺集團之成員，共同基於意圖為
    自己不法所有之犯意聯絡，於同年4月20日晚上10時44分許
    ，在不詳之地點以網路即時通「MSN 」之方式，由1 名年籍
    不詳自稱為「巧兒」之人 (網址：bmw489@hot. mail.com)
    向鄭耀傑 (網址：dearcack@hotma il.com )佯稱其家裡經
    濟困難需要別人幫助元等語，致鄭耀傑不疑有他，依其指示
    匯款新臺幣29983 元至黃國榮前開第一銀行帳戶內，因認被
    告涉有刑法第339 條第1 項、第30條之幫助詐欺取財罪，與
    本案有連續犯之裁判上一罪關係，爰移送併辦等語。然本案
    應屬幫助恐嚇取財，本院已詳述如前，是併辦部分與本案並
    非觸犯同一罪名，並無連續犯之裁判上一罪關係，且此二帳
    戶交付時間不同並非同一幫助行為，亦不能構成想像競合犯
    ，無裁判上一罪關係。本院無從予以審究，應退由檢察官另
    行處理。
據上論斷，應依刑事訴訟法第455 條之1 第1 項、第3 項、第
369 條第1 項前段、第364 條、第299 條第1 項前段、第300 條
，刑法第2 條第1 項前段、第346 條第1 項、第30條第2 項，修
正前刑法第41條第1 項前段，刑法施行法第1 條之1 ，修正前罰
金罰鍰提高標準條例第2 條，判決如主文。
本案經檢察官丙○○到庭執行職務。
中　　華　　民　　國　　96　　年　　3 　　月　　16　　日
                  刑事第九庭    審判長法　官  王啟明
                                      法　官  陳建和
                                      法  官  王奕勛
以上正本證明與原本無異。
不得上訴。
中　　華　　民　　國　　96　　年　　3 　　月　　16　　日
　　　　　　　　　　　　　　　　　　　書記官  陳心儀
附錄本案論罪科刑法條：
中華民國刑法第346條第1項
意圖為自己或第三人不法之所有，以恐嚇使人將本人或第三人之
物交付者，處6 月以上5 年以下有期徒刑，得併科1 千元以下罰
金。
